臺灣屏東地方法院刑事判決　　　　　　　　　　　　　　九十年度訴字第五一一號
　　公　訴　人　臺灣屏東地方法院檢察署檢察官
　　被　　　告　戊○○
　　指定辯護人　本院公設辯護人丙○○
右列被告因偽造有價證券等案件，經檢察官提起公訴（八十九年度偵緝字第二九二號
、九十年度偵字第一三二六號、第三五一四號），本院判決如左：
     主  文
戊○○意圖供行使之用，而偽造有價證券，處有期徒刑壹年拾月。
偽造之發票人「鄭源嘉」，發票日民國八十八年九月一日，面額新台幣一萬四千元本
票拾捌張及偽造之「鄭源嘉」印章壹枚，均沒收。
     事  實
一、戊○○於民國（下同）八十八年五月一日，召集新台幣（下同）一萬元，會員（
    含會首）共二十三人，會期自八十八年五月一日起至九十年三月一日止，採外標
    制，利息標金最低五百元起，每月一日開標一次之互助會，依約得標者應簽發本
    票以為擔保，並自任會首。其中會員鄭源嘉於八十八年六月間因無力繳納會款退
    會（活會），所遺留之會員資格由戊○○私自承受，並隱瞞該項事實，未告知其
    餘會員。詎戊○○基於意圖為自己不法所有之犯意，明知鄭源嘉已退出其召集之
    互助會，於八十八年九月一日，竟偽冒鄭源嘉之名簽名及四千元於空白紙張，表
    示鄭源嘉願依其標單上所載明之會息標取互助會款，據以偽冒鄭源嘉之名義參與
    競標而行使之，並於當次標得會款，遂行其向活會會員詐財之目的，足生損害於
    鄭源嘉；戊○○於冒名得標後，為順利向活會會員收取互助會款，仍基於意圖供
    行使之用之犯意，委由不知情之第三人偽刻鄭源嘉之印章後，以鄭源嘉名義偽造
    發票日八十八年九月一日、面額一萬四千元之本票十八張，並將偽造之本票先後
    、分別交付予該月份之活會會員收執，以供擔保，致活會會員陷於錯誤，而將會
    款交付予戊○○。嗣因戊○○於八十九年六月一日向林昭清等人宣告倒會，始知
    悉上情。
二、案經林昭清、丁○○訴請臺灣屏東地方法院檢察署檢察官偵查起訴。
     理  由
壹、有罪部分：
一、右揭事實，業據被告戊○○於本院調查中坦承不諱，核與告訴人林昭清、丁○○
    、證人陳映亮、賴治民指證被告冒標、行使偽造本票之經過情節及證人鄭源嘉證
    述未曾授權被告以其名義開立本票之情節相符，此外復有會單影本、本票正本及
    影本各一紙附卷可稽，足認其上開自白確與事實相符，應予採信。其事後於本院
    審理時，辯稱：鄭源嘉確曾授權其開立本票云云，無非卸責，委無可取。綜上，
    本案事證明確，被告犯行洵堪認定，應依法論科。
二、按在紙上或物品上之文字、符號、圖畫、照像，依習慣或特約，足以為表示其用
    意之證明者，以文書論，刑法第二百二十條第一項定有明文。被告冒用鄭源嘉之
    名義，偽造利息標單，在標單上記載其姓名及利息，係用以表示願付該利息，而
    以該利息標得之意，自屬偽造刑法第二百二十條第一項準私文書。核被告意圖為
    自己不法之所有，冒用鄭源嘉名義，偽造利息標單，持以冒標會款，得標後向各
    活會會員詐取會款，係犯刑法第二百十六條、第二百十條、第二百二十條第一項
    之行使偽造準私文書罪及刑法第三百三十九條第一項之詐欺取財罪。其偽造署押
    為偽造準私文書之一部，而偽造準私文書之低度行為，已為行使偽造準私文書之
    高度行為所吸收，僅論以行使偽造準私文書罪。上開偽造鄭源嘉名義開立本票之
    行為，核另犯刑法第二百零一條之偽造有價證券罪。其囑不知情之刻印師偽刻被
    害人鄭源嘉印章，為間接正犯，而後將上開印章加蓋於其偽造之本票上，其偽造
    印章、偽造印文，均為偽造有價證券之階段行為，不另論偽造印章及印文罪；被
    告偽造有價證券後復持以行使，其行使之低度行為已為高度之偽造有價證券所吸
    收，僅論以偽造有價證券罪。再被告冒標會款，係以一行為，向十八位活會會員
    詐欺會款，屬一行為觸犯數個詐欺罪名，應依想像競合犯規定，從一重之詐欺取
    財罪處斷。被告同時偽造被害人鄭源嘉本票十八張，其僅侵害被害人鄭源嘉法益
    一個，應為單純一罪。又被告上開所犯行使偽造準私文書、偽造有價證券及詐欺
    取財等三罪，有方法目的之牽連關係，依刑法第五十五條規定應從一重之偽造有
    價證券罪處斷。上開偽造利息標單並行使用以詐欺取財部分未據起訴，惟該部分
    與已起訴並論罪科刑部分有牽連犯之裁判上一罪關係，仍為起訴效力所及，本院
    自得併予審究。本件被告冒標後冒名簽發票據交付會員之目的，單純係為擔保其
    原應付會款之債務，與一般偽簽票據直接用以交付詐欺行為之性質相較，犯罪惡
    感尚屬有間，且被告犯罪所得非鉅，衡其犯罪情節尚屬非重，然其所犯係屬最低
    本刑三年以上有期徒刑之罪，法重情輕，若處以最低法定刑猶嫌過重，尚有可憫
    恕之處，爰依刑法第五十九條減輕其刑。茲審酌被告犯罪所冒標詐取會款之數額
    ，犯後未予被害人為相當程度之賠償，犯後態度非佳及犯罪之目的、手段等一切
    情狀，量處如主文所示之刑。被告所偽造鄭源嘉本票十八張，僅扣得本票一張，
    惟其餘本票及偽刻「鄭源嘉」之印章，無證據足證業已滅失，分依刑法第二百零
    五條、第二百十九條規定宣告沒收。至上開偽造本票上所蓋用偽造之印文，係屬
    偽造本票之一部，已因上開本票之沒收而包括在內，爰不另為沒收之諭知；至被
    告冒標時偽造之標單，及其上偽造之署押，於合會開標後，依民間合會之習慣皆
    於當場作廢撕毀而不存在，自無從予以宣告沒收，附此敘明。
貳、不另為無罪之諭知部分：
一、公訴意旨略以：被告戊○○因積欠他人債務，無力清償，竟意圖為自己不法之所
    有，基於詐欺之概括犯意，先於八十九年二月廿一日以其購買幼鵝急需款項為由
    ，向丁○○借款十七萬元，並交付其向乙○○所借、由甲○○所簽發之同額支票
    一紙以為搪塞，詎支票屆期未獲兌現；再於同年四月二十日以向地下錢莊借錢急
    須還款為由，向丁○○借款二十萬元，並於同日以急須還債為由，再向丁○○借
    款四十萬元；且於同年五月間，明知其所召集之互助會當月份會款二十七萬元係
    由林昭清所標得，詎於向其他會員收齊會款後，竟未將該款項交予林昭清，並旋
    於翌月一日宣告倒會，嗣經丁○○、林昭清多次向戊○○催討前揭款項，但戊○
    ○均置之不理，丁○○、林昭清始知受騙。因認被告戊○○涉有刑法第三百三十
    九條第一項之詐欺取財罪嫌。
二、按犯罪事實應依證據認定之，無證據不得推定其犯罪事實，不能證明被告犯罪者
    ，應諭知無罪之判決，刑事訴訟法第一百五十四條、第三百零一條第一項分別定
    有明文。又犯罪事實之認定，應憑真實之證據，倘證據是否真實尚欠明確，自難
    以擬制推測之方法，為其判斷之基礎。且認定犯罪事實之證據係指足以認定被告
    確有犯罪行為之積極證據資料而言，該項證據自須適合於被告犯罪事實之認定，
    始得採為斷罪資料。故刑事訴訟上之證明資料，無論其為直接或間接證據，均須
    達於通常一般人均不致有所懷疑，而得確信其為真實之程度，始得據為有罪之認
    定，若關於被告是否犯罪之證明未能達此程度，而有合理懷疑之存在，致使無從
    形成有罪之確信，根據罪證有疑，利於被告之證據法則，即不得據為不利被告之
    認定（最高法院五十三年臺上字第六五六號、二十九年上字第三一０五號、七十
    六年度臺上字第四九八六號及三十二年上字第六七號判例參照）。次按刑法第三
    百三十九條第一項詐欺取財罪之成立，以意圖為自己或第三人不法所有，以詐術
    使人將本人或第三人之物交付為要件。所謂以詐術使人交付，必須被詐欺人因其
    詐術而陷於錯誤，若其所用方法，不能認為詐術，亦不致使人陷於錯誤，即不構
    成該罪（最高法院四十六年臺上字第二六０號判例參照）
三、公訴人認被告涉有詐欺取財犯行，無非係以告訴人林昭清、丁○○之指訴，證人
    陳映亮、賴治民證述被告確曾持由告訴人林昭清簽發之本票向會員收取會款，及
    被告自承其前已積欠他人債務，足認被告於向告訴人丁○○借款前，及代告訴人
    林昭清收取會款前，即已知本身已處於無資力償還債務之狀況，猶向告訴人丁○
    ○借款，並將本應交付告訴人林昭清之代收會款挪供己用，顯有詐欺犯意等語為
    其論據。然訊之被告堅決否認有何詐欺取財犯行，辯稱：伊無詐欺犯意，並未施
    用詐術等語。經查
 （一）被告詐欺林昭清部分：
     按互助會之進行，係該組會員於首會將會款交予會首，嗣自第二會起，由各該
     組會員間相互競標，以出標息最高者為得標，採外標制者，會首向各會員收取
     合會金（活會會員固定支付會款之數額，死會會員則視其標得當次標息之多少
     ，繳交會款外加標息後之數額，會首亦須交付會款）後，交予得標人，此為眾
     所週知之事實；故會員實際繳交予會首者，由會首收受取得者，實只為首會之
     會款，至於第二會以下，會首向各會員收取會款，並於收取後，交付予得標之
     會員，只為依契約規定應履行之義務。本案被告雖於告訴人林昭清得標後，未
     將收得之會款交付予其，然依前揭所述，僅得認被告有民事上債務不履行之情
     形，尚難據此即認被告有不法所有之意圖及施用詐術之行為。
 （二）被告詐欺丁○○部分：
     查告訴人丁○○指稱：「（法官問：被告有無再養鵝？）他有在養，但是他向
     我借十七萬那時候，他已經沒有在養了，有多久沒有養我也不知道」（見本院
     九十年八月二十二日訊問筆錄）、「（法官問：你十七萬元是否因為他拿支票
     給你才借錢給他？）不是，當時因為他急著要用錢，他當時是說欠人家的錢要
     借錢去還錢的」（見本院九十年九月七日訊問筆錄），足證被告持用由甲○○
     所簽發面額十七萬元之支票一紙向告訴人丁○○借款時，告訴人丁○○已明知
     被告之經濟狀況及借款原因為何，被告並無施用詐術因而使其陷於錯誤之情形
     ，再者，其既已明知被告之經濟狀況不佳，遭人索債甚急，且被告進而以還債
     為由，再向其陸續借款六十萬，亦核與情理相符，並無因此使其陷於錯誤之可
     能，是不得僅因被告事後未予還款，遽認被告此部份所為即屬施用詐術。
四、綜上所述，被告前揭辯解應堪採信，此外本院亦查無其他積極證據足認被告有公
    訴意旨所指詐欺取財犯行，因公訴人認此部份與前揭有罪部分，有裁判上一罪之
    關係，爰不另為無罪之諭知。
據上論斷，應依刑事訴訟法第二百九十九條第一項前段，刑法第二百零一條第一項、
第二百十六條、第二百十條、第二百二十條第一項、第三百三十九條第一項、第五十
五條、第五十九條、第二百零五條、第二百十九條，罰金罰鍰提高標準條例第一條前
段，判決如主文。
本案經檢察官蔣忠義到庭執行職務。
中      華      民      國     九十一     年     一     月    二十一    日
                                      臺灣屏東地方法院刑事第一庭
                                          法  官  潘正屏
                                                  楊中琪
                                                  林世民
右正本證明與原本無異。
對於本判決如有不服應於收受送達後十日內向本院提出上訴書狀上訴於台灣高等法院
高雄分院。
                                          書記官  薛慧茹
中      華      民      國     九十一     年     一     月    二十一    日
附錄論罪科刑法條：
中華民國刑法第二百零一條第一項：
意圖供行使之用，而偽造、變造公債票、公司股票或其他有價證券者，處三年以上十
年以下有期徒刑，得併科三千元以下罰金。
中華民國刑法第二百十六條：
行使第二百十條至第二百十五條之文書者，依偽造、變造文書或登載不實事項或使登
載不實事項之規定處斷。
中華民國刑法第二百一十條：
偽造、變造私文書，足以生損害於公眾或他人者，處五年以下有期徒刑。
中華民國刑法第三百三十九條第一項：
意圖為自己或第三人不法之所有，以詐術使人將本人或第三人之物交付者，處五年以
下有期徒刑、拘役或科或併科一千元以下罰金。
